【裁判字號】    91,自,469
【裁判日期】    920627
【裁判案由】    竊佔
【裁判全文】
臺灣高雄地方法院刑事判決              九十一年度自字第四六九號
    自  訴  人  戊○○○○大廈管理委員會
    代  表  人  丙○○
    自  訴  人  甲○○
    右  二  人
    自訴代理人  乙○○
    被      告  陳蔡錦緞
    選任辯護人  謝仲瑜
                王進佳
    被      告  丁○○
    右二人共同
    選任辯護人  吳賢明
                許乃丹  律師
右列被告因竊佔等案件，經自訴人提起自訴，本院判決如左：
    主  文
戊○○○○大廈管理委員會自訴部分不受理。
陳蔡錦緞、丁○○均無罪。
    理  由
壹、程序（追加被告）部分：
    本案自訴人甲○○於民國九十一年十月十七日原僅具狀對被告陳蔡錦緞提起自訴
，嗣因佛泰建設股份有限公司（下稱佛泰公司）之代表人已於九十一年十月二十
    五日變更為丁○○，爰依刑事訴訟法第三百四十三條准用同法第二百六十五條第
    一項、第七條第二款等規定，於九十一年十一月一日具狀追加丁○○為被告，經
    核其追加之訴於法並無不合，自應予以准許，核先敘明。
貳、自訴不受理部分：
一、自訴意旨略以：
  (一)緣被告陳蔡錦緞為佛泰泰公司之董事長（負責人），被告丁○○為佛泰公司之總
    經理（已於九十一年十月二十五日起改任為佛泰公司之董事長，自訴人原提起自
    訴時，僅以陳蔡錦緞為被告，俟於本院審理中追加丁○○為被告），並為被告陳
    蔡錦緞之子。被告二人於八十六年十二月間某日起，在坐落於高雄市○○區○○
    段七六六地號土地上，興建地下二層、地上十三層之「戊○○○○」大廈銷售（
    於八十八年四月三十日興建完成，並已於同年七月二十一日取得使用執照）。自
    訴人甲○○向被告購得上開「戊○○○○」大廈之第九、十層房地（門牌號碼：
    高雄市○○區○○路九巷七號九樓），為該大廈之區分所有權人，並擔任自訴人
    戊○○○○大廈管理委員會之主任委員（於九十一年九月十五日改由丙○○擔任
    主任委員）。依「戊○○○○」大廈使用執照所示，該大廈地下一層除標示Ｇ－
    ３之店鋪（建號：三民區○○段四○○○號，門牌號碼：三民區○○路九三三號
    ，面積五○九．一五平方公方尺）為佛泰公司所有外，其餘共用部分即屬建號：
    三民區○○段三六七三號（門牌號碼：三民區六二七號，面積四八五七．○三平
    方公尺）等公共設施，並登記為區分所有權人按應有部分分別共有。
  (二)詎被告二人明知地下一層除前開標示Ｇ－３之店鋪外，其餘均屬區分所有權人分
    別共有之共用部分，竟共同意圖自己不法之利益，於八十八年八月間某日起，將
    附圖所示三塊標示紅色部分土地（面積三一七．七三平方公尺，下稱系爭土地）
    ，以圍牆阻隔而竊佔欲供地下商場使用，完全排除其他區分所有權人之占有、使
    用權能。又依高雄市政府工務局簽證之平面圖所示，系爭土地其中二塊原設計為
    機械室，另一塊原始設計為空調室，均屬法定共用部分。被告將系爭土地以圍牆
    阻隔而竊佔欲供地下商場使用，顯非依其性質及目的使用，且已嚴重妨害全體住
    戶防空避難之安全。被告上開行為業經自訴人戊○○○○大廈管理委員會九十一
    年區分所有權人會議決議為有侵害區分所有權人之共同權益，足見被告並未得該
    大廈區分所有權人及住戶全體之同意，被告顯有意圖為自己不法之利益，而竊佔
    他人不動產之竊佔犯行。
  (三)另自訴人甲○○於八十六年五月間向被告購買前開房地之初，被告二人竟施用詐
    術將系爭土地標示為ＢＦ１Ａ戶私人所有，隱藏系爭土地屬大廈之機械室、空調
    室之公共設施，致自訴人甲○○陷於錯誤，誤認系爭土地亦如建號四○○○號部
    分同為私人佛泰公司所有，而與之訂立買賣契約，俟後並繳納訂金、購買價金完
    畢，是被告顯有涉犯欺騙自訴人之詐欺犯行。
二、按「犯罪之被害人得提起自訴」，「不得提起自訴而提起者，應諭知不受理之判
    決」，刑事訴訟法第三百十九條第一項、第三百三十四條分別定有明文。次按「
    自訴須被害人而有行為能力者，始得提起。非法人之團體無所謂行為能力，則該
    團體縱設有董事等代表或管理之人，亦不得由其提起自訴」，此有最高法院二十
    七年上字第一一九一號判例可資參照。又「法人非依本法或其他法律之規定，不
    得成立」，民法第二十五條亦有明文；另依現行公寓大廈管理條例第三十五條規
    定，管理委員會雖在民訴訴訟上具有訴訟當事人之能力，但因管理委員會僅為公
    寓或大廈區分所有權人團體之代表機關，僅具「非法人團體」之性質，並非依法
    登記之法人，無實體法上之權利能力，核先敘明。
三、經查，本案自訴人戊○○○○大廈管理委員會，依現行公寓大廈管理條例第三十
    五條規定，僅具「非法人團體」之性質，並非依法登記之法人，即無行為能力，
    揆諸前揭法律規定與最高法院判例意旨，於法自屬不得提起自訴。是自訴人戊○○○○大廈管理委員會對被告陳蔡錦緞、丁○○所提自訴部分，於法即非有據，
    爰為諭知此部分自訴不受理之判決。
、無罪部分：
一、自訴意旨略以：自訴意旨詳如前開自訴不受理部分之自訴意旨所載。
二、按「犯罪事實應依證據認定之，無證據不得推定其犯罪事實」；又「不能證明被
    告犯罪者，應諭知無罪之判決」，刑事訴訟法第一百五十四條、第三百零一條第
    一項分別定有明文。而認定不利於被告之事實，須依積極證據，苟積極證據不足
    為不利於被告事實之認定時，即應為有利於被告之認定，更不必有何有利之證據
    ，此有最高法院三十年上字第八一六號判例可資參照。次按「刑法第三百二十條
    第二項之竊佔罪，以意圖為自己或第三人不法之利益，而竊佔他人之不動產為構
    成要件，所謂竊佔他人之不動產，係指在他人不知情之間占有他人之不動產而言
    」。另「刑法第三百三十九條第一項詐欺罪之成立，以意圖為自己或第三人不法
    之所有，以詐術使人將本人或第三人之物交付為要件。所謂以詐術使人交付，必
    須被詐欺人因其詐術而陷於錯誤，若其所用方法，不能認為詐術，亦不致使人陷
    於錯誤，即不構成該罪」，此亦有最高法院八十二年度台非字第三八號判決意旨
    、四十六年度臺上字第二六○號判例足資參照，核先敘明。
三、自訴意旨認被告涉犯刑法第三百二十條第二項、第三百三十九條第一項之竊佔、
    詐欺等犯行，固據自訴人以被告將系爭土地標示為ＢＦ１Ａ戶私人所有，隱藏其
    應屬大廈之機械室、空調室之公共設施用途，完全排除其他區分所有權人之占有
    、使用權能，復使自訴人陷於錯誤始予以購買等情，及提出「戊○○○○」大廈
    之使用執照、管理委員會名冊核准函、九十一年度區分所有權人會議記綠、地下
    一樓平面圖、系爭土地附圖、自訴人甲○○所有之土地及建築物所有權狀、佛泰
    公司變更登記表、管理委員會變更名冊核准函等資料影本各一份為其立論根據。
    訊據被告陳蔡錦緞、丁○○均堅詞否認有何自訴意旨所指之竊佔、詐欺等犯行，
    被告陳蔡錦緞、丁○○均辯稱：(一)系爭土地原先是規劃為地下一樓商場（屬佛泰
    公司所有之標示Ｇ－３店鋪部分）使用之機械室及空調室，後來竣工時，始經建
    築主管機關加註為公共設施使用，故無法登記為私人所有；而系爭土地本來就可
    以約定為專用部分，且經建築主管機關認定約定專用並不違法；(二)又系爭土地並
    沒有點交，何來竊佔，且自訴人所購買之房、地，均有依合約面積交付，系爭土
    地依法屬被告私人所有，如自訴人要求返還此部分之土地，自應另外付出購買價
    金等語；(三)「戊○○○○」大廈銷售時，即於預售買賣合約之附圖上標示系爭土
    地為「機械室、空調室」及屬「ＢＦ１Ａ私人所有」等字樣，自訴人自應知悉該
    附圖上標示之系爭土地有分管使用之約定，即不致使自訴人陷於錯誤等語。
四、本案自訴人甲○○自訴（另自訴人戊○○○○大廈管理委員會自訴部分不受理，
    已如前述）被告陳蔡錦緞、丁○○竊佔、詐欺等犯行，已據被告陳蔡錦緞、丁○○堅詞否認並抗辯如前詞，經查：
  (一)被訴竊佔部分：
    1.系爭土地即「戊○○○○」大廈之地下一層如附圖所示三塊標示紅色部分（詳
      本院卷(一)第三十二頁所示），固據自訴人指訴依建築主管機關核定之竣工圖示
（詳本院卷(二)第一百八十七頁平面圖），已標示其中二塊機械室部分屬公共設
      施、另一塊屬空調室，均非屬專有部分，當初即係以「戊○○○○」大廈之「
      共用部分」為設計準繩，依公寓大廈管理條例第七條第四款之規定，不得約定
      為專用部分，故縱令有分管協議，因違反強制禁止規定，被告就此部分之佔有
      ，仍難認有效（詳本院卷(二)第一百八十頁、第一百八十一頁）等情；業據被告
      抗辯稱：「系爭土地空調室原本就供地下商場使用，因為地下商場很多人進出
      ，空調噸位要大，且要獨立，空氣才會流通，機械室是因為商場須有堆高機等
      機械停放使用，在高雄地區根本沒有大樓使用中央空調設備，如果有的話，在
      當初買賣合約，就會附贈中央空調系統並記載合約中」等語在卷（詳本院卷(二)
      第一百零一頁）。惟參以：
      公寓大廈管理條例第七條：「公寓大廈共用部分不得獨立使用供做專有部分
        。其為下列各款者，並不得為約定專用部分：一、公寓大廈本身所占之地面
        。二、連通數個專有部分之走廊或樓梯，及其通往室外之通路或門廳，社區
        ○○巷道，防火巷弄。三、公寓大廈基礎、主要樑柱、承重牆壁、樓地板及
        屋頂之構造。四、約定專用有違法令使用限制之規定者。五、其他有固定使
        用方法，並屬區分所有權人生活利用上不可或缺之共用部分。」之規定，其
        內容均係以共用部分性質上與大廈本身使用上有不可分離關係者，例如大廈
        本身所占之地面、走廊或樓梯、通路或門廳、巷道、防火巷弄、大廈基礎、
        主要樑柱、承重牆壁、樓地板及屋頂之構造等是。然依自訴人甲○○於本院
        調查中到庭陳稱：「該機械室及空調室一直都是被告鎖起來，不曉得裡面有
        什麼設備，大樓住戶一直都是獨立使用的冷氣機，不是使用中央空調系統．
        ．．」等語（詳本院卷(二)第一百零一頁），顯見系爭土地之機械室及空調室
        尚與公寓大廈管理條例第七條第一款至第三款、第五款所定性質上與大廈本
        身使用上有不可分離關係者有間，自非屬不得約定為專用部分。
      又依公寓大廈管理條例第三條第十二款所指之規約，係指：「公寓大廈區分
        所有權人為增進共同利益，確保良好生活環境，經區分所有權人會議決議之
        共同遵守事項」。惟本案系爭土地（即共同使用部分之約定專用部分），應
        非屬為增進共同利益，確保良好生活環境之範圍，此可由區分所有權人購買
        房、地之初，通常均於買賣合約書即約定各住戶之專用停車位為共同使用部
        分之約定專用部分得知。是系爭土地可否約定為共同使用部分之專用部分，
        即應依被告於買賣合約書上是否載明系爭土地為專用部分而定。而由被告所
        提與自訴人甲○○訂立之預定建物買賣合約書第一條、第五條內容以觀，實
        堪認定系爭土地已有分別共有部分分管協議之約定，應屬被告保留專用之共
        同使用部分（詳本院卷(二)第一百九十  三頁、第一百九五頁），自屬不得由
        戊○○○○大廈管理委員會九十一年區分所有權人會議決議為被告有竊佔之
        犯行無疑。
      再依高雄市政府工務局九十一年十一月二十二日函文說明六：「．．．查『
        空調室』及『機械室』圖面上之隔間牆，原設計及歷次變更設計圖、竣工圖
        上已有繪製，本局係依第四次變更設計及竣工圖說辦理查驗」，及依該函文
        說明七：「另『空調室』及『機械室』與防空避難室兼停車空間之車位登記
        為共同使用部分，是否可依實際需要約定為約定專用部分，查公寓大廈管理
        條例相關法令，並未明確列舉防空避難室兼停車空間不得約定專用部分，惟
        該條例第七條第五款規定『其他有固定使用方法，並屬區分所有權人生活利
        用上不可或缺之共用部分』不得為約定為專用部分。本案『空調室』及『機
        械室』與防空避難室兼停車空間如未違反上開規定時，得於規約載明訂定為
        約定專用部分」等語（詳本院卷(二)第一百六十頁），可知系爭土地上圍牆均
        屬按圖施工而為原設計上所有，又系爭土地（即機械室、空調室）因非屬區
        分所有權人生活利用上不可或缺之共用部分（詳上述理由所述），亦非屬
        不得於規約載明訂定為約定專用部分（詳上述理由所述），自得依買賣合
        約約定為共用部分之專用部分無疑。
      綜前所述，系爭土地（即機械室、空調室）已於佛泰公司銷售「戊○○○○
        」大廈之預定建物買賣合約書上載明其所有權或使用權均歸乙方（即佛泰公
        司）所有，顯見被告與各住戶間於買賣之初均已有分管協議之約定為共同使
        用部分之專用部分，且其約定亦未違反公寓大廈管理條例相關法令規定，則
        被告所辯系爭土地（即空調室、機械室）原本就規劃供地下商場使用等情應
        與事實相符；自訴人指訴縱令有分管協議，因違反強制禁止規定，被告就此
        部分之佔有，仍難認有效等前詞，於法即非有據而無可採。
    2.自訴人另指訴「戊○○○○」大廈管理委員會於八十九年十月一日即已接管應
      屬該大廈之共用部分，系爭土地自該時起亦屬管理委員會占有等情（詳本院卷
      (二)第一百八十二頁背面），惟此已為被告否認並以：「系爭土地並沒有點交，
      何來竊佔，且自訴人所購買之房、地，均有依合約面積交付，系爭土地依法屬
      被告私人所有，如自訴人要求返還此部分之土地，自應另外付出購買價金」等
      語抗辯在卷。而查：
      系爭土地既係於佛泰公司與自訴人等住戶買賣時，即已有分管協議約定為專
        屬被告有所有權或使用權之「共用部分之專用部分」，且其約定亦不違反相
        關法令規定等情，已詳見前開說明。參以自訴人甲○○到庭陳稱：「．．．
        該機械室及空調室一直都是被告鎖起來，，，」等語，顯見系爭土地自該「
        戊○○○○」大廈建築完成迄今，均係在被告所經營之佛泰公司占有使用之
        中無疑。
      又刑法上之竊佔罪，須意圖為自己或第三人不法之利益，而竊佔他人之不動
        產，為其成立要件。若行為人因信任該不動產其有法律上之原因而佔用之，
        即欠缺意思要件，要難構成竊佔罪責。本案系爭土地雖屬共同使用部分之約
        定專用部分（詳前述），並因建築主管機關於竣工圖上核示為公共設施（機
        械室）致不能登記為私人專用部分而取得所有權，惟既已於買賣合約書上載
        明其所有權或使用權屬佛泰公司，顯見被告係因信任該不動產其有法律上之
        原因而佔有使用。另參以被告辯稱：「且自訴人所購買之房、地，均有依合
        約面積交付，系爭土地依法屬被告私人所有，如自訴人要求返還此部分之土
        地，自應另外付出購買價金」等語，被告所經營之佛泰公司既就系爭土地於
        買賣合約書上載明其所有權或使用權歸其所有，即係已擔負其應分擔之價金
        費用，顯見被告實無意圖為自己不法之利益而佔有系爭土地之竊佔意思要件
        ，應堪認定。
      綜前所述，系爭土地既係於佛泰公司與自訴人等住戶買賣時，即已約定為專
        屬被告有所有權或使用權之「共用部分之專用部分」，被告復係基於信任該
        不動產其有法律上之原因而佔有使用，則自訴人前開指訴系爭土地應屬管理
        委員會占有等前詞，於法尚非有據而無可信。
    3.本院綜合上開調查證據之結果，認為被告所經營之佛泰公司，就系爭土地之佔
      有使用，係基於買賣合約分管協議之約定而信任該不動產其有法律上之原因而
      佔有之，自尚與竊佔罪之法定構成要件不符，已堪認定。
  (二)被訴詐欺部分：
    自訴人甲○○固指訴其於八十六年五月間向被告購買前開房地之初，被告二人竟
    施用詐術將系爭土地標示為ＢＦ１Ａ戶私人所有，隱藏系爭土地屬大廈之機械室
    、空調室之公共設施，致自訴人陷於錯誤，誤認系爭土地亦如建號四○○○號部
    分同為私人佛泰公司所有，而與之訂立買賣契約，俟後並繳納訂金、購買價金完
    畢，是被告顯有涉犯欺騙自訴人之詐欺犯行等前情，然此已為被告否認並辯稱：
    「戊○○○○」大廈銷售時，即於預售買賣合約之附圖上標示系爭土地為「機械
    室、空調室」及屬「ＢＦ１Ａ私人所有」等字樣，自訴人自應知悉該附圖標示之
    系爭土地有分管使用之約定，即不致使自訴人陷於錯誤等語在卷。而查：
    1.依自訴人甲○○與被告所經營之佛泰公司簽訂之預定建物買賣合約書第二條建
      物面積所載（詳本院卷(二)第一百九十三頁），自訴人購買之建物私有面積為：
      主建物面積三十六．九○坪（經換算為一百二十一．九八平方公尺）、附屬建
      物面積四．七八坪（經換算為十五．八○平方公尺）、公共面積十四．二七坪
      （經換算為四十七．一七平方公尺）；而實際登記面積（詳本院卷(一)第十三頁
      ）則為：主建物面積一百二十四．二六平方公尺、附屬建物面積十五．三六平
      方公尺、公共面積八十四．○四平方公尺；是從上開自訴人簽訂合約所購買之
      房、地面積與實際登記面積比較可知，被告所辯：自訴人所購買之房、地，均
      有依合約面積交付等情，應與事實相符而堪採信。
    2.另依自訴人甲○○與被告所經營之佛泰公司簽訂之預定建物買賣合約書第六條
      第二項第二款所載：「依照主管建機關核准之圖樣，除附帶出售之地下室外，
      其餘地下室未持分出售部分，其所有權或使用權均歸屬乙方（即佛泰公司）所
      有（詳本院卷(二)第一百九十五頁）等語，並依該買賣合約書附圖（詳本院卷(二)
      第二百二十頁）所示，系爭土地（即機械室、空調室）已標示為「屬ＢＦ１Ａ
      私人所有」字樣等情，亦足認被告所辯自訴人自應知悉該附圖標示之系爭土地
      有分管使用之約定，即不致使自訴人陷於錯誤等語，亦屬事實而可採信。
    3.綜上所述，被告所經營之佛泰公司均有依與自訴人簽訂之預定建物買賣合約書
      所載條件，交付自訴人購買之房、地；再參以被告所經營之佛泰公司既就系爭
      土地於買賣合約書上載明其所有權或使用權歸其所有，即係已擔負其應分擔之
      價金費用等情，已詳為說明如前所述，顯已足堪認定被告並無施用詐術而使自
      訴人甲○○陷於錯誤情事無疑；自訴人指訴被告顯有涉犯欺騙自訴人之詐欺犯
      行等前情，自與事實不符而無可信。
五、此外，復查無積極證據足資證明被告有何自訴意旨所指之竊佔、詐欺等犯行，揆
    諸前揭法律規定與最高法院判例、判決意旨，爰依法為被告陳蔡錦緞、丁○○無
    罪判決之諭知。
據上論斷，應依刑事訴訟法第三百四十三條、第三百三十四條、第三百零一條第一項
，判決如主文。
中      華      民      國      九十二      年    六    月    二十七    日
                                      臺灣高雄地方法院刑事第七庭
                                        法  官  柯  盛  益
右正本證明與原本無異。
如不服本判決，應於判決送達後十日內，向本院提出上訴狀。
                                        書記官  陳  昱  良
中      華      民      國      九十二      年    六    月二十七    日
                                           書記官  陳   


司法院資訊處製作；財團法人民間司法改革基金會備份。
